臺灣臺中地方法院民事判決　95年度訴字第915號
原　　　告　丁○○
被　　　告　午○○○
訴訟代理人　徐曉萍律師
複　代理人　未○○
被　　　告　壬○○即癸○之承.
　　　　　　卯○○○即癸○之.
兼　上二人
訴訟代理人　己○○
被　　　告　辛○○
訴訟代理人　戊○○
　　　　　　庚○○
被　　　告　丙○○
訴訟代理人　乙○○
　　　　　　甲○○
被　　　告　戌○○○
被　　　告　丑○○○
訴訟代理人　子○○
　　　　　　辛○○
　　　　　　庚○○
　　　　　　戊○○
被　　　告　寅○
訴訟代理人　子○○
　　　　　　庚○○
被　　　告　天○○
　　　　　　申○○
兼　上二人
訴訟代理人　亥○○
被　　　告　巳○○
訴訟代理人　戊○○
　　　　　　辛○○
被　　　告　辰○
訴訟代理人　酉○○
被　　　告　戊○○
訴訟代理人　辛○○
上列當事人間請求分割共有物事件，本院於民國96年10月24日言
詞辯論終結，判決如下：
    主    文
兩造共有坐落臺中縣后里鄉○○段三一○地號、地目建、面積一
七一八．三一平方公尺土地，應分割為如附圖所示暫編地號三一
○部分、面積三七○．二六平方公尺，分歸被告寅○取得；暫編
地號三一○－１部分、面積二五七．八二平方公尺，分歸被告丑
○○○取得；暫編地號三一○－２部分、面積三四八．一三平方
公尺，分歸被告午○○○、辛○○、戊○○、己○○、卯○○○
、壬○○按附表一所示應有部分比例保持共有；暫編地號三一○
－３部分、面積三○八．九○平方公尺，分歸被告丙○○取得；
暫編地號三一○－４部分、面積一○三．○九平方公尺，分歸被
告戌○○○取得；暫編地號三一○－５部分、面積八六．一八平
方公尺，分歸原告取得；暫編地號三一○－６部分、面積八九．
三八平方公尺，分歸被告亥○○、天○○、申○○按附表一所示
應有部分比例保持共有；暫編地號三一○－７部分、面積八八．
○一平方公尺，分歸被告辰○取得；暫編地號三一○－８部分、
面積六六．五四平方公尺，分歸被告巳○○取得。
兩造應補入、補出之金額如附表二所示。
訴訟費用由兩造按如附表一所示應有部分比例負擔。
    事實及理由
甲、程序方面：
一、按訴狀送達後，原告不得將原訴變更或追加他訴，但該訴訟
    標的對於數人必須合一確定時，追加其原非當事人之人為當
    事人者，不在此限，民事訴訟法第255條第1項第5款定有明
    文。本件原告於起訴時係列共有人之一張文貴為被告，請求
    准予分割坐落臺中縣后里鄉○○段310地號、建地、面積171
    8.31平方公尺之土地（以下簡稱系爭土地），惟張文貴已於
    民國（下同）94年1月11日死亡，有法務部戶役政連結作業
    系統查詢個人除戶資料1件附卷可稽，嗣原告於95年4月25日
    具狀撤回對張文貴之起訴，另追加其繼承人丑○○○為被告
    ，核無不合，應予准許。
二、次按當事人死亡者，訴訟程序在有繼承人承受其訴訟以前當
    然停止。又承受訴訟人，於得為承受者，應即為承受之聲明
    ，民事訴訟法第168條、第175條分別定有明文。查本件原告
    起訴時原列共有人癸○為共同被告，嗣癸○於本件訴訟進行
    中於民國（下同）95年12月6日死亡，被告卯○○○、壬○○為癸○就系爭土地應有部分之分割繼承人，此有原告提出
    之系爭土地登記簿謄本、戶籍謄本在卷可參，是原告就前開
    癸○部分聲明由被告卯○○○、壬○○承受訴訟，核與前開
    規定相符，應予准許。
三、又按原告於判決確定前，得撤回訴之全部或一部，民事訴訟
    法第262條第1項定有明文。本件原告提起本訴時原聲明請求
    ：「兩造共有坐落於臺中縣后里鄉○○段310地號，建地，
    面積1718.31平方公尺之土地應予分割。同地段共有309地號
    ，建地，面積162.97平方公尺，分區○○○○道路預定地，
    應予拍賣。」嗣於96年1月10日言詞辯論期日具狀主張系爭
    309地號土地，願仍維持共有關係，被告就此亦均未提出異
    議，是原告所為上開主張應視為撤回訴之一部，併此敘明。
四、本件被告辰○、寅○、戌○○○經受合法通知，無正當理由
    ，未於最後言詞辯論期日到場，核無民事訴訟法第386條各
    款所列情形，爰依原告之聲請，由其一造辯論而為判決。
乙、實體方面：
一、原告起訴主張：兩造共有坐落臺中縣后里鄉○○段310地號
    、地目建、面積1718.31平方公尺土地（下稱系爭土地），
    兩造之應有部分各如附表一應有部分欄所示之比例。而兩造
    就系爭土地並無不分割之協議，且依系爭土地之使用目的亦
    無不能分割之情事，另本件原告雖曾於91年間提起系爭土地
    分割共有物訴訟，惟因共有之系爭土地及同段309地號土地
    重測後面積各有增減，又因共有人對同段309地號道路預定
    地土地分割案持有異議，當時基於和諧，原告乃撤回起訴。
    嗣後兩造亦未能達成協議或成立調解，為此爰依民法第823
    條第1項前段、第824條第2項之規定提起本訴，請求將系爭
    土地分割如附圖所示之方案：即暫編地號310部分，面積370
    .26 平方公尺分歸被告寅○取得；暫編地號310-1部分，面
    積257.82平方公尺分歸被告丑○○○取得；暫編地號310-2
    部分，面積348.13平方公尺分歸被告午○○○、辛○○、戊○○、己○○、卯○○○、壬○○共同取得，並依原應有部
    分比例維持共有；暫編地號310-3部分，面積308.90平方公
    尺分歸被告丙○○取得；暫編地號310-4部分，面積103.09
    平方公尺分歸被告戌○○○取得；暫編地號310-5部分面積
    86.18平方公尺分歸原告取得；暫編地號310-6部分，面積89
    .38 平方公尺分歸被告亥○○、天○○、申○○共同取得，
    並依原應有部分比例維持共有；暫編地號310-7部分，面積
    88.01平方公尺分歸被告辰○取得；暫編地號310-8部分，面
    積66.54平方公尺分歸被告巳○○取得。至於分割後所生部
    分共有人不足其應有部分之找補問題，則依照系爭土地96年
    公告現值即每平方公尺新臺幣（下同）21,351元為找補標準
    。並聲明：兩造共有坐落於臺中縣后里鄉○○段310地號，
    建地，面積1718.31平方公尺之土地應予分割。
二、被告寅○、丑○○○、午○○○、辛○○、戊○○、己○○
    、卯○○○、壬○○、丙○○、亥○○、天○○、申○○、
    辰○、巳○○等均表示同意依原告所提之方案為分割，並同
    意系爭310地號土地於分割後共有人就其分得面積之增減互
    為找補，而補償之價款則以系爭土地96年公告現值每平方公
    尺21,351元為計算基礎。而被告午○○○、辛○○、戊○○
    、己○○、卯○○○、壬○○另表示願意就分割後之土地仍
    保持共有；被告亥○○、天○○、申○○亦表示同意系爭土
    地分割後就分得部分仍維持共有。
三、被告戌○○○則未於言詞辯期日到場，亦未提出書狀作何聲
    明或陳述。
四、法院之判斷：
  (一)按各共有人得隨時請求分割共有物，但因物之使用目的不能
    分割或契約訂有不分割之期限者，不在此限；又共有物之分
    割，依共有人協議之方法行之，分割之方法不能協議決定者
    ，法院得因任何共有人之聲請，以原物分配於各共有人，民
    法第823條第1項、第824條第1項及第2項第1款分別定有明文
    。查原告主張系爭土地為兩造所共有，應有部分如附表一之
    應有部分欄所示，業據原告提出系爭土地登記簿謄本、地籍
    圖等件為證，而兩造就系爭土地並無不分割之協議，依系爭
    土地之使用目的亦無不能分割之情事，且未能達成分割之協
    議或成立調解等情，此為兩造所不爭執，自可信屬真正，則
    原告請求法院判決分割，自無不合。
  (二)次按分割共有物係以消滅共有關係為目的，故法院於裁判分
    割共有土地時，除因該土地內部分土地之使用目的不能分割
    （如共同使用之道路）或部分共有人明示仍願維持共有關係
    等情形外，應將土地分配與各共有人單獨所有，不得創設新
    的共有關係，最高法院91年度台上字第1795號判決意旨可資
    參照。查本件除被告亥○○、天○○、申○○於本院審理時
    明確表示系爭土地分割後仍願繼續保持共有外，被告午○○○、辛○○、戊○○、己○○、卯○○○、壬○○亦分別表
    示同意系爭土地分割後就分得部分仍保持共有，則依上開說
    明，自應依其意願，即於分割後按其等原應有部分之比例繼
    續保持共有關係。
  (三)又按法院裁判分割共有物，應斟酌各共有人之利害關係、使
    用情形、共有物之性質及價值、經濟效用、符合公平經濟原
    則，其分割方法始得謂適當，最高法院91年度台上字第805
    號判決要旨可資參照。經查：系爭土地現為共有人分管使用
    ，且兩造均在系爭土地上建有磚造鐵皮房屋、加強磚造及木
    造房屋、木造房屋抑或鋼骨鐵皮房屋等建物，其中並留有部
    分巷道空地，又系爭土地北側相鄰同段309地號土地，而與
    仁和路相接，西側亦面臨四村路，南側面臨禮義路等情，業
    據本院於95年9月7日會同臺中縣豐原地政事務所派員至現場
    履勘屬實，並製有勘驗筆錄及現況複丈成果圖在卷可稽。又
    本院囑託臺中縣豐原地政事務所測量員依被告午○○○於96
    年4月11日提出之陳報狀所附分割草圖實施鑑測，其結果如
    該所96年9月6日豐地測字第0960010463號函附之土地複丈成
    果圖（以下簡稱附圖）所示，此有本院96年8 月14日勘驗筆
    錄及該函文在卷可稽，嗣原告亦主張同意依此方案為分割，
    惟於分割後就各共有人持有面積增減應互為找補，至於補償
    之價款則以系爭土地96年公告現值每平方公尺21,351元為計
    算基礎，此復經被告寅○、丑○○○、午○○○、辛○○、
    戊○○、己○○、卯○○○、壬○○、丙○○、亥○○、天
    ○○、申○○、辰○、巳○○等人表示同意。而被告午○○○、辛○○、戊○○、己○○、卯○○○、壬○○願意就附
    圖所示暫編地號310-2部分保持共有，被告亥○○、天○○
    、申○○亦願意就附圖所示暫編地號310-6部分保持共有。
    蓋系爭土地幾乎已為土地共有人蓋滿建物，僅留有部分狹小
    巷道通行，惟系爭土地四周皆有道路可通行，但若完全依各
    共有人應有部分分割，則其上建物恐須拆除，此將不利於各
    該建物使用人之利益，故以維持大部分建物完整性為前提下
    ，本院認依如附圖所示經兩造現場指界所測量之結果為分割
    ，應較能符合各共有人之最佳利益，且其宗數亦不超過共有
    人之人數，爰就系爭土地定分割方法如主文第1項所示。
  (四)再按以原物為分配時，如共有人中，有不能按其應有部分受
    分配者，得以金錢補償之，民法第824條第3項亦有明文。本
    件如附圖所示之分割方案，因考量系爭土地上建物現況及對
    外聯絡通路等因素，致各共有人分得之土地面積與其應有部
    分面積不同，已如前述。且共有物之原物分割，依民法第82
    5條規定觀之，係各共有人就存在於共有物全部之應有部分
    互相移轉，使各共有人取得各自分得部分之單獨所有權。故
    原物分割而應以金錢為補償者，倘分得價值較高及分得價值
    較低之共有人均為多數時，該每一分得價值較高之共有人即
    應就其補償金額對於分得價值較低之共有人全體為補償，並
    依各該短少部分之比例，定其給付金額，方符共有物原物分
    割為共有物應有部分互相移轉之本旨（最高法院85年台上字
    第2676號判例要旨參照）。查本件如附圖所示原告丁○○、
    被告寅○、丙○○、戌○○○、亥○○、天○○、申○○所
    分得之面積均較其登記之應有部分面積為多，致其餘被告所
    分得之面積較其登記之應有部分面積為少，本院審酌系爭土
    地坐落位置、里鄰環境、交通情況、發展性等價值形成之因
    素，及被告寅○、丑○○○、午○○○、辛○○、戊○○、
    己○○、卯○○○、壬○○、丙○○、亥○○、天○○、申
    ○○、辰○、巳○○等亦均同意原告所提出之上開補償主張
    ，認本件共有人應補償金額，以系爭土地96年1月公告土地
    現值作為計算之基礎，較符合經濟原則及共有人之意願，應
    屬妥適。從而，本件系爭土地應採如附圖所示之分割方案為
    分割，分得土地超過應有部分面積者應補償分得土地不足應
    有部分面積者，其計算標準詳如附表一所示，兩造並應以如
    附表二所示之金額互為補償對方，方屬公允。
五、末按分割共有物事件，本質上並無訟爭性，兩造本可互換地
    位，由任一共有人起訴請求分割，均無不可；本件原告之請
    求雖有理由，但如由被告負擔全部費用，顯有失公平，是本
    院酌量兩造之情形，認訴訟費用宜由各當事人依原應有部分
    比例分擔，較為公允，併此敘明。
六、據上論結：本件原告之訴為有理由，依民事訴訟法第385條
    第1項前段、第78條、第80條之1、第85條第1項但書，判決
    如主文。
中　　華　　民　　國　　96　　年　　11　　月　　16　　日
                  民事第二庭    法  官  夏一
上正本係照原本作成。
如對本判決上訴，須於判決送達後20日內向本院提出上訴狀。
中　　華　　民　　國　　96　　年　　11　　月　　16　　日
                                書記官  莊玉惠
附表一：
┌────┬─────┬──────┬──────┬───────┬────┐
│共有人  │應有部分  │應得面積(㎡)│區域面積(㎡)│找補面積(㎡)  │找補金額│
├────┼─────┼──────┼──┬───┼───────┼────┤
│寅○    │1171/5686 │      353.88│ A  │370.26│         16.38│-349,729│
├────┼─────┼──────┼──┼───┼───────┼────┤
│丑○○○│871/5686  │      263.22│ B  │257.82│         -5.40│+115,295│
├────┼─────┼──────┼──┼───┼───┬───┼────┤
│午○○○│932/22744 │            │    │      │      │-6.138│+131,071│
├────┼─────┤            │    │      │      ├───┼────┤
│辛○○  │563/11372 │            │    │      │      │-7.416│+158,354│
├────┼─────┤            │    │      │      ├───┼────┤
│戊○○  │563/11372 │            │    │      │      │-7.416│+158,354│
├────┼─────┤      381.38│ C  │348.13│-33.25├───┼────┤
│己○○  │932/22744 │            │    │      │      │-6.138│+131,071│
├────┼─────┤            │    │      │      ├───┼────┤
│卯○○○│466/22744 │            │    │      │      │-3.069│+65,535 │
├────┼─────┤            │    │      │      ├───┼────┤
│壬○○  │466/22744 │            │    │      │      │-3.069│+65,535 │
├────┼─────┼──────┼──┼───┼───┴───┼────┤
│丙○○  │1006/5686 │      304.01│ D  │308.90│          4.89│-104,407│
├────┼─────┼──────┼──┼───┼───────┼────┤
│戌○○○│290/5686  │       87.64│ E  │103.09│         15.45│-329,873│
├────┼─────┼──────┼──┼───┼───────┼────┤
│丁○○  │250/5686  │       75.55│ F  │ 86.18│         10.63│-226,961│
├────┼─────┼──────┼──┼───┼───┬───┼────┤
│亥○○  │88/5686   │            │    │      │      │ 3.203│-68,394 │
├────┼─────┤            │    │      │      ├───┼────┤
│天○○  │88/5686   │       79.77│ G  │ 89.38│  9.61│ 3.203│-68,394 │
├────┼─────┤            │    │      │      ├───┼────┤
│申○○  │88/5686   │            │    │      │      │ 3.203│-68,394 │
├────┼─────┼──────┼──┼───┼───┴───┼────┤
│辰○    │326/5686  │       98.52│ H  │ 88.01│        -10.51│+224,399│
├────┼─────┼──────┼──┼───┼───────┼────┤
│巳○○  │246/5686  │       74.34│ I  │ 66.54│         -7.80│+166,538│
├────┼─────┼──────┼──┴───┼───────┼────┤
│合計    │1/1       │     1718.31│     1718.31│             0│        │
├────┴─────┴──────┴──────┴───────┴────┤
│備註：找補金額係以每平方公尺新台幣21,351元計算，元以下四捨五入。          │
└─────────────────────────────────────┘
附表二：
┌──┬────┬─────┬─────┐
│編號│共有人  │應補償金額│應受領金額│
│    │        │ (新台幣) │ (新台幣) │
├──┼────┼─────┼─────┤
│ 1  │寅○    │   349,729│         0│
├──┼────┼─────┼─────┤
│ 2  │丙○○  │   104,407│         0│
├──┼────┼─────┼─────┤
│ 3  │戌○○○│   329,873│         0│
├──┼────┼─────┼─────┤
│ 4  │丁○○  │   226,961│         0│
├──┼────┼─────┼─────┤
│ 5  │亥○○  │    68,394│         0│
├──┼────┼─────┼─────┤
│ 6  │天○○  │    68,394│         0│
├──┼────┼─────┼─────┤
│ 7  │申○○  │    68,394│         0│
├──┼────┼─────┼─────┤
│ 8  │丑○○○│         0│   115,295│
├──┼────┼─────┼─────┤
│ 9  │午○○○│         0│   131,071│
├──┼────┼─────┼─────┤
│ 10 │辛○○  │         0│   158,354│
├──┼────┼─────┼─────┤
│ 11 │戊○○  │         0│   158,354│
├──┼────┼─────┼─────┤
│ 12 │己○○  │         0│   131,071│
├──┼────┼─────┼─────┤
│ 13 │卯○○○│         0│    65,535│
├──┼────┼─────┼─────┤
│ 14 │壬○○  │         0│    65,535│
├──┼────┼─────┼─────┤
│ 15 │辰○    │         0│   224,399│
├──┼────┼─────┼─────┤
│ 16 │巳○○  │         0│   166,538│
├──┴────┼─────┼─────┤
│合          計│ 1,216,152│ 1,216,152│
└───────┴─────┴─────┘
